【裁判字號】    95,易,2649
【裁判日期】    951213
【裁判案由】    業務侵占
【裁判全文】
臺灣臺中地方法院刑事判決              95年度易字第2649號
公  訴  人  臺灣臺中地方法院檢察署檢察官
被      告  甲○○
上列被告因業務侵占案件，經檢察官提起公訴（95度偵緝字第13
63號），嗣經本院合議庭裁定由受命法官獨任行簡式審判程序，
本院判決如下：
    主    文
甲○○意圖為自己不法之所有，而侵占對於業務上所持有之物，
，累犯，處有期徒刑陸月，如易科罰金，以佰元折算壹日。
    犯罪事實
一、甲○○前因詐欺、偽造有價證券等案件，經臺灣高等法院高
    雄分院於民國82年8月31日以82年度聲字第394號裁定定應執
    行刑為有期徒刑4年8月確定，並於84年12月11日縮短刑期假
    釋期滿執行完畢。甲○○出獄後，除自行經商營生外，並於
    85、86年間積極參與設於臺中市○○區○○街15巷9號，即
    其斯時住處所屬之「瑞聯天地Ｔ區管理委員會」等組織，熱
    心社區活動，嗣更獲社區住戶推選上開管理委員會之財務委
    員，並因此而持有該管理委員會所掌管之公共基金及管理費
    等款項，亦即保管前揭款項，乃為其之業務。然好景不常，
    甲○○個人所營事業，為下游廠商惡性倒閉所波及，因而負
    債累累，拖連其個人亦資金週轉不靈，甲○○雖勉力維持，
    終不免力有未殆，其家庭經濟更是阮囊羞澀，詎其為維持家
    人生計，竟意圖為自己不法之所有，而於其財務委員任期後
    期或係任期終止後至交接前之某日，即約86年2至5、6月間
    之某日（正確侵占時間，因事隔已久，甲○○及其後手均已
    不復記憶），將其所保管之前揭款項中之新臺幣（下同）
    626,431元予以侵占入己後，再陸續分次提領使用用罄。
二、案經臺中市警察局第三分局報請臺灣臺中地方法院檢察署檢
    察官偵查起訴。
    理    由
一、上開事實，業據被告甲○○於本院審理中坦承不諱，核與證
    人即「瑞聯天地Ｔ區管理委員會」現任主任委員蔡宙奮、財
    務委員王明義及會計林素蘭，分別於偵訊中到庭證述如何發
    現被告利用擔任該會財務委員之機會，侵占前揭款項等經過
    情節相符，復有該會之會議記錄、被告與該會就該等侵占款
    項所簽訂之和解書等在卷可稽，堪認被告前開不利於己之自
    白，確與事實相符，應可採信。本案事證明確，被告業務侵
    占犯行洵堪認定。
二、被告行為後，刑法業於94年1月7日修正，於同年2月2日公布
    ，於95年7月1日施行。按行為後法律有變更者，適用行為時
    之法律，但行為後之法律有利於行為人者，適用最有利於行
    為人之法律，修正後即現行刑法第2條第1項訂有明文。而刑
    法第336條第2項之業務侵占罪，其罰金刑之法定刑原為得併
    科銀元3,000元以下罰金，因罰金罰鍰提高標準條例第1項前
    段規定，提高為10倍，為得併科銀元30,000元以下罰金。而
    依修正後刑法施行法第1條之1規定：「（第1項）中華民國
    94年1月7日刑法修正施行後，刑法分則編所定罰金之貨幣單
    位為新臺幣。（第2項）94年1月7日刑法修正時，刑法分則
    編未修正之條文定有罰金者，自94年1月7日刑法修正施行後
    ，就其所定數額提高為30倍。但72年6月26日至94年1月7日
    新增或修正之條文，就其所定數額提高為3倍」，及刑法第
    33條第5款修正為：「主刑之種類如下：五、罰金：新臺幣
    1,000元以上，以百元計算之」等規定觀之，依修正後之法
    律，刑法第336條第2項之業務侵占罪所得科處之罰金刑最高
    額為新臺幣90,000元、最低額為新臺幣1,000元。然依被告
    行為時即修正前刑法第33條第5款規定之罰金最低額為銀元1
    元，並提高10倍計算，前開業務侵占罪之罰金刑，最高額為
    銀元30,000元，最低額則為銀元10元，若乘以3倍而換算為
    新臺幣，最高額雖分別與新法同為新臺幣90,000元，然最低
    額則僅為新臺幣30元。因此，比較上述修正前、後之刑罰法
    律，自以被告行為時即修正前關於科處罰金刑之法律較有利
    於被告，故本件被告自應適用前開修正前關於科處罰金刑之
    規定予以論處。
三、被告原係「瑞聯天地Ｔ區管理委員會」之財務委員，保管該
    會所掌管之公共基金、管理費等款項，為其之業務，然其竟
    意圖為自己不法之所有，而將業務上所持有之前揭款項中之
    626,431元予以侵占入己，核其所為係犯刑法第336條第2項
    業務侵占罪。又業務侵占罪為即成犯，於持有人將持有他人
    之物變易為所有之意思時，即行成立。而本件被告係基於單
    一之所有意圖，而將其因業務所持有之上開626,431元1次予
    以侵占等事實，業據前述甚詳，不復贅敘。是被告所為業務
    侵占之犯行，於其將該等626,431元變易為其所有之際，即
    告成立，至其事後分批提領之行為，乃屬贓款之處分，應不
    另論罪，公訴人認應成立連續犯，要係誤會（本件起訴事實
    與本院認定事實一致，僅係行為單數、或複數認定之差異，
    故無不另為無罪之問題）。再刑法第336條第2項業務侵占罪
    之法定本刑為6月以上5年以下有期徒刑，得併科3,000元以
    下罰金，而被告係因其所營事業，為下游廠商惡性倒閉所波
    及，因而虧累甚鉅，更連累家計不堪渡日，其為維持家人生
    計，方犯本案，業如前述，被告之犯罪動機、情狀，客觀上
    尚值予以憫恕，此徵之深察被告家庭情狀之「瑞聯天地Ｔ區
    管理委員會」亦不斷陳稱請予被告減刑等語，即可明證，本
    院審酌上情，認被告所犯業務侵占犯行，縱量以最輕法定本
    刑，猶嫌過重，爰依刑法第59條之規定予以減輕其刑。被告
    前因詐欺、偽造有價證券等案件，經臺灣高等法院高雄分院
    於82年8月31日以82年度聲字第394號裁定定應執行刑為有期
    徒刑4年8月確定，並於84年12月11日縮短刑期假釋期滿執行
    完畢，有臺灣高等法院被告前案紀錄表1份附卷可稽，其於
    有期徒刑執行完畢後，5年以內再故意犯本件有期徒刑以上
    之罪，不論依修正前之刑法第47條，或修正後之刑法第47條
    第1項之規定，均構成累犯，對被告而言並無有利或不利之
    情形，自不生新舊法比較之問題，應逕依修正前之刑法第47
    條，論以累犯，並加重其刑。被告之刑同時有加重及減輕之
    事由，應先加後減。爰審酌被告身為「瑞聯天地Ｔ區管理委
    員會」之財務委員，理應妥善保管社區公共基金及管理費等
    ，以為社區全體住戶增進福祉，詎竟將業務上所持有社區公
    共基金及管理費予以侵占，且所得款項高達626,431元，辜
    負社區全體住戶之付託，並嚴重損及社區整體之利益，惟念
    其犯罪後坦承犯行，於本院審理時悔意殷殷，態度甚佳，且
    其係為顧全家計，一時失慮，始犯本案之動機可憫，並其犯
    罪後已與「瑞聯天地Ｔ區管理委員會」達成和解，以400,00
    0元賠償損害（已付款350,000元，餘款50,000元，自95年9
    月26日起至96年4月10日止分8期償還，被告至今均按時償款
    ），有前揭卷附和解書可證，足見其確以真誠改過，坦然面
    對過往，乃該會一再請求予以被告減刑及易科罰金之機會等
    語，及其犯罪之手段等一切情狀，量處如主文所示之刑，並
    諭知如易科罰金之折算標準（按被告行為後，刑法第41條（
    即舊法），犯最重本刑為3年以下有期徒刑以下之刑之罪，
    而受6個月以下有期徒刑或拘役之宣告，因身體、教育、職
    業、家庭之關係，執行顯有困難者，得易科罰金之規定，就
    所犯之罪法定最重本刑之刑度，業經修正為5年以下有期徒
    刑，並改列為同條第1項前段，經總統於90年1月10日公布（
    即中間時法）；又前揭中間時法之刑法第41條第1項前段規
    定，業於94年1月7日修正，於同年2月2日經總統公布，於95
    年7月1日施行，依此次修正前刑法第41條第1項前段、罰金
    罰鍰提高標準條例第2條（現已刪除）之規定，易科罰金之
    折算標準原以銀元100元、200元、300元折算1日，經折算為
    新臺幣後，應以新臺幣300元、600元、900元折算1日，而此
    次刑法第41條第1項前段修正後（即新法），則規定為以新
    臺幣1,000元、2,000元、3,000元折算1日，因屬科刑規範事
    項之變更，其折算標準為裁判時所應諭知，自有就新舊法及
    中間時法規定比較之必要，經比較新舊法及中間時法之結果
    ，以被告行為後之中間時法較為有利於被告，自應中間時法
    即依修正前刑法第41條第1項前段、修正刪除前罰金罰鍰提
    高標準條例第2條之規定，諭知被告如易科罰金之折算標準
    ）。
據上論斷，應依刑事訴訟法第273條之1第1項、第299條第1項前
段，刑法第2條第1項、第336條第2項、（修正前）第33條第5款
、第59條、（修正前）第47條、（修正前，即中間時法）刑法第
41條第1項前段、罰金罰鍰提高標準條例第1條前段、修正刪除前
罰金罰鍰提高標準條例第2條，判決如主文。
本案經檢察官乙○○到庭執行職務。
中    華    民    國    95    年    12    月    13    日
                  刑事第十四庭  法  官  林世民
上正本證明與原本無異。
如不服本判決，應於送達後十日內向本院提出上訴狀（須附繕
本），上訴於台灣高等法院台中分院。
                                書記官  紀俊源
中    華    民    國    95    年    12    月    13    日
附錄論罪科刑法條
中華民國刑法第336條
對於公務上或因公益所持有之物，犯前條第1項之罪者，處1 年
以上7年以下有期徒刑，得併科5,000元以下罰金。
對於業務上所持有之物，犯前條第1項之罪者，處6月以上5年以
下有期徒刑，得併科3000元以下罰金。
前二項之未遂犯罰之。


司法院資訊處製作；財團法人民間司法改革基金會備份。
